【裁判字號】    96,簡上,98
【裁判日期】    970703
【裁判案由】    給付租金
【裁判全文】
臺灣臺南地方法院民事判決              96年度簡上字第98號
上  訴  人  甲○○
                        號
被上訴人    乙○○
                        號
上列當事人間請求給付租金事件，上訴人對於中華民國96年4月9
日臺灣臺南地方法院台南簡易庭95年度南簡字第2441號第一審判
決提起上訴，經本院於97年6月19日言詞辯論終結，判決如下：
    主  文
原判決關於命上訴人給付超過新台幣捌萬貳仟伍佰肆拾玖元部分
，及該部分假執行之宣告，暨命上訴人負擔訴訟費用之裁判均廢
棄。
上開廢棄部分，被上訴人在第一審之訴，及假執行之聲請均駁回
。
其餘上訴駁回。
第一審關於命上訴人負擔部分，及第二審訴訟費用新台幣柒仟伍
佰壹拾伍元，由上訴人負擔新台幣貳仟貳佰伍拾伍元，其餘新台
幣伍仟貳佰陸拾元由被上訴人負擔。
     事實及理由
一、本件被上訴人起訴主張：上訴人向被上訴人承租坐落台南縣
    仁德鄉○○村○○○街70巷50號之房屋（以下簡稱系爭房屋
    ）及屋前空地（下稱系爭租賃契約），租賃期限為民國（下
    同）92年8月1日至95年7月31日，約定上訴人若未在屋前空
    地搭屋，亦未使用空地，則每月租金新台幣（下同）3,000
    元，若有使用空地，則每月租金5,000元，若已在空地搭建
    房屋，且有使用空地，則每月租金7,000元。上訴人承租後
    有在屋前空地搭蓋木造房屋，且有使用空地，每月應繳交租
    金7,000元。惟上訴人自92年8月起至95年7月止積欠租金共
    計119,500元。又上訴人於租賃期滿後未馬上搬遷，而至95
    年12月始搬遷，依據系爭租賃契約第6條之規定，被上訴人
    得向上訴人請求每月按照租金五倍之違約金至遷讓完了之日
    止，則按每月租金5,000元計算，被上訴人得向上訴人請求
    95 年8月至同年12月每月25,000元之違約金，共計125,000
    元。而上訴人雖於95年12月15日將系爭房屋清空交還，但屋
    前空地並未清空返還，應按月給付違約金10,000元（以每月
    租金2,000元之五倍計算），96年1月至3月共計30,000元。
    上開租金及違約金，自各該應繳交月份起按週年利率百分之
    五計算之利息共計178,575元，上訴人應一併給付被上訴人
    。
    另上訴人於搬遷後，尚欠繳水費700元、電費1,385元，係由
    被上訴人代墊，上訴人應返還被上訴人。綜上所述，上訴人
    應給付被上訴人共計455,160元，爰依租賃契約法律關係提
    起本訴，並聲明：上訴人應給付被上訴人455,160元，並請
    准宣告假執行。（原審判命上訴人應給付被上訴人二十七萬
    九千四百三十五元，並就被上訴人勝訴部分，依職權宣告假
    執行，而駁回被上訴人其餘之請求，上訴人就其敗訴部分聲
    明不服；被上訴人就其敗訴部分，並未聲明不服而告確定。
    ）
二、 上訴人則以：上訴人承租系爭房屋後只有使用系爭房屋及
     以房屋周圍之空地餵養幾隻雞活動，並未在空地上搭建房
     屋，其每月應給付被上訴人之租金為3,000元，而上訴人已
     繳清至95年2月份之租金，只積欠95年3月至7月之租金共
     25,000元，且欠繳租金之原因係被上訴人一直未向其收取
     租金，故其無從給付，其並非故意違約，故亦毋庸給付違
     約金等語，資為抗辯，並聲明駁回被上訴人之訴。
三、本件經協商並簡化爭點後，確認兩造不爭執及爭執事項如下
    ：（本院96年10月31日準備程序辯論錄，本院卷，第47頁，
    本院97年6月19日言詞辯論筆錄，本院卷，第145頁）
   【兩造不爭執事項】
（一）上訴人向被上訴人承租坐落台南縣仁德鄉○○村○○○街
      70 巷50號之房屋及空地。
（二）嗣因上訴人積欠租金被上訴人乃向本院起訴遷讓房屋兩造
      並於95年5月17日調解成立，調解內容為上訴人甲○○願
      於民國95年7月31日以前將坐落台南縣仁德鄉○○村○○
      ○街70巷50號房屋（含空地）全部遷讓交還被上訴人乙○
      ○。嗣因上訴人未遷離，被上訴人乃持上開調解筆錄，於
      95年8月4日向本院聲請以95年度執字第233341號強制執行
      在案，惟因上訴人於同年12月間自動搬遷，被上訴人乃於
      96 年1月8日具狀撤回強制執行之聲請。
（三）上訴人積欠被上訴人代墊水費700元、代墊費電費1,385元
（四）以上事實，業據被上訴人提出系爭租賃契約書一份、台
    灣省自來水公司收據二紙、台灣電力公司收據二紙、現場照
    片五張為證，並據本院依職權調取上開調解卷及執行卷核閱
    無訛，復為兩造所不爭，應堪信為真實。
   【兩造爭執之事項】
（一）系爭租金每月應為7,000元？5,000元？3,500元？
（二）本件原審酌定違約金為每月25,000元是否過高？
（三）原判決附表四關於利息之計算是否有誤？
四、茲就上開兩造爭執事項，分述本院得心證理由如下：
（一）系爭租金每月應為7,000元？5,000元？3,500元？
１、按兩造之系爭租賃契約第19條至第21條約定，上訴人若未在
    屋前空地搭屋，亦未使用空地，則每月租金3,000元，若有
    使用空地，則每月租金5,000元，若已在空地搭建房屋，且
    有使用空地，則每月租金7,000元等情，有被上訴人提出兩
    造均不爭執真正之租賃契約書一份可證，則本件租金究為7,
    000元、5,000元或3,500元？端視上訴人使用之範圍多寡而
    定。且所謂「已搭空地使用」，應係指搭蓋建築物，若僅設
    置簡易之雞舍，應非兩造約定之「已搭空地使用」。
２、查證人王國忠稱：「系爭房屋行大一街70巷50號就是在我隔
    壁，我出生在那裡，上訴人與我是鄰居，上訴人承租是在九
    十二年，．．．原先搭建木造所釘起來的，用作雞舍，於七
    月底到期，已經拆掉。」；證人許明輝稱：「系爭土地是在
    我隔壁，我在那裡住很久，上訴人是搬來才認識的，我只知
    道上訴人有養雞、養鴨，之前土地上雞舍是否上訴人搭的我
    不清楚，現在雞舍已不在。」（原審95年12月25日言詞辯論
    筆錄，原審卷第20、21頁），固無法證明上訴人是否有於系
    爭土地上搭蓋雞舍。惟查，證人丙○○證稱：「上訴人有租
    房子養雞，我只知道上訴人有用木板釘了一些雞舍，到底何
    時釘的我不記得。他們租金是多少我不清楚。」、另證人丁
    ○○證稱：「他用木頭釘木造雞舍及倉庫還有用鐵籠子養雞
    。」等語，則依證人丙○○及丁○○之證言，上訴人確有在
    系爭土地釘製木造雞舍，然釘製木造簡易雞舍，並未搭蓋建
    築物，尚與兩造租賃契約第21條約定之「已搭空地使用」之
    情形有間，自不能因而認定上訴人應支付7,000元之月租金
    ；惟上訴人既有在空地上釘製雞舍，其有使用空地，殆無疑
    義，則依系租約第20條之約定，上訴人自應支付5,000元之
    月租金，應可認定。原審亦認被上訴人請求上訴人每月給付
    租金於超過5,000元之部分，並無理由，而被上訴人就此部
    分，並未聲明不服，至本院審理時，復主張系爭房屋之租金
    應為每月7,000元，其中逾5,000者並無足採。若以此標準計
    算租金，並依兩造之租賃契約書上繳交租金之紀錄，上訴人
    自92年8月至95年12月共積欠如附表一所示租金57,500元。
    從而，被上訴人起訴請求上訴人給付金57,500元為有理由，
    應予准許，逾此部分之請求為無理由，不應准許。
（二）本件原審酌定違約金為每月25,000元是否過高？
     １按其約定之違約金過高者，得由法院依職權予以酌減。
     民法第252條定有明文。又契約當事人約定之違約金是否過
     高，應依一般客觀之事實、社會經濟狀況、當事人實際上
     所受損害及債務人如能如期履行債務時，債權人可享受之
     一切利益為衡量標準。而債務已為一部履行者，法院亦得
     比照債權人所受利益，減少其數額。是當事人所受之一切
     消極損害（即可享受之預期利益）及積極損害，均應加以
     審酌。（最高法院84年度台上字第978號判例參照）查兩造
     約定「．．．如不及時交還房屋，甲方（被上訴人）每月
     得向乙方（上訴人）請求按照租金五倍之違約金至遷讓完
     了之日止，．．．」，有系爭租賃契約書第6條可參，本院
     審酌上訴人對於系爭租金，業已部分給付，自92年8月至95
     年7月之租金，僅積欠租金，共57,500元，且上訴人僅在系
     爭空地上釘製簡易雞舍，並未搭蓋建築物等情，並依一般
     客觀之事實、社會經濟狀況、當事人實際上所受損害及債
     務人如能如期履行債務時，債權人可享受之一切利益為衡
     量標準，認本件兩造約定每月按照租金五倍計算之違約金
     ，即每月按25,000元計算之違約金，尚嫌過高，本院認以
     每月3,500元為適當。查上訴人於95年12月始將系爭房屋遷
     讓交還被上訴人，為兩造所不爭執，是被上訴人請求上訴
     人給付95年8月起至95年12月止之違約金17,500元（計算式
     3,500x5=17,500 ）為有理由，應予准許，逾此部分之請求
     為無理由，不應准許。
（三）原判決附表四關於利息之計算是否有誤？
  １按遲延之債務，以支付金錢為標的者，債權人得請求依法定
  利率計算之遲延利息。但約定利率較高者，仍從其約定利率；
  而應付利息之債務，其利率未經約定，亦無法律可據者，其週
  年利率為百分之五；民法第233條第1項及第203條定有明文。
  查本件兩造並未約定遲延利息之利率，依民法第233條第1項之
  規定，應按週年利率百分之五計算其遲延利息。被上訴人起訴
  請求上訴人給付之遲延利息，係按月利率百分之五計算，即與
  上開民法之規定有違，原判決附表四判命如數給付，自有未洽
  。從而，被上訴人請求上訴人按週年利率百分之五計算之遲延
  利息（如附表二），核屬正當，應予准許，逾此部分之請求，
  並無所據，不應准許。
  ２又按給付有確定期限者，債務人自期限屆滿時，負遲延責任
  。給付無確定期限者，債務人於債權人得請求給付時，經其催
  告而未為給付，自受催告時起，負遲延責任。民法第229條第1
  、2項分別定有明文。本件被上訴人主張就其得請求之違約金
  債權，上訴人亦應自違約時起支付遲延利息云云，惟查本件違
  約金債權並未定有確定給付期限，自應經催告而未給付，上訴
  人始負有遲延責任，而被上訴人並無法提出證據以資證明曾對
  於上訴人應給付之違約金債務，催告給付，依上開說明，上訴
  人對於被上訴人催告前之本件違約金債務自不負遲延責任。從
  而，被上訴人請求上訴人對本件違約金債權應自違約時起至96
  年起至96年3月追加請求違約金之日止支付遲延利息，即無所
  據，不應准許。原判決附表四就本件被上訴人之違約金債權，
  判命上訴人自違約時起亦應給付遲延利息，於法即有未合。
 ３據上，被上訴人請求上訴人給付如附表二所示共五千四百六
  十四元之遲延利息，於法尚無不合，應予准許，逾此部分之請
  求為無理由，應予駁回。
五、末查，被上訴人復主張上訴人積欠其水費代墊款700元及電
    費代墊款1385元一節，業據其提出水費及電費收據各二紙為
    證，復為上訴人所不爭，已如上述兩造不爭執事項（三），
    則上訴人此部分之主張，洵屬有據，應予准許。
六、綜上所述，本件被上訴人本於租賃契約法律關係，請求上訴
    人給付如附表三所示之項目及金額共八萬二千五百四十九元
    ，洵屬正當，應予淮許，逾上開部分之請求，均非正當，應
    予駁回，其假執行之聲請，亦失所附麗，應併予駁回。原審
    就超過上開應予准許部分（即超過附表三所示之金額共八萬
    二千五百四十九元部分），為上訴人敗訴之判決，並依職權
    為假執行之宣告，自有未洽。上訴意旨就此部分指摘原判決
    不當，求予廢棄改判，為有理由。應由本院廢棄改判如主文
    第二項所示。至於上開應准許部分（即附表三所示之項目及
    金額共八萬二千五百四十九元），原審判命上訴人給付，並
    依職權為假執行之宣告，核無違誤，上訴意旨，就此部分，
    仍執陳詞，指摘原判決不當，求予廢棄，為無理由，應駁回
    其上訴。
七、法院為終局判決時，應依職權為訴訟費用之裁判。上級法院
    廢棄下級法院之判決，而就該事件為裁判或變更下級法院之
    判決者，應為訴訟總費用之裁判；受發回或發交之法院為終
    局之判決者亦同。民事訴法第87條第1、2項分別定有明文。
    本件第一審命上訴人負擔訴訟費用三千零四十五元、二審訴
    訟費用四千四百七十元，二者合計確定為七千五百十五元（
    計算式：3045＋4470=7515），爰命兩造負擔如主文第四項
    所示。
八、因本案事證已臻明確，兩造其餘主張陳述及所提之證據，均
    毋庸再予審酌，附此敘明。
九、據上論結，本件上訴為一部有理由，一部無理由，依民事訴
    訟法第436條之1第3項、第450條、第449條第1項、第79條、
    第87條，判決如主文。
中    華    民    國    97    年    7    月    3    日
                  民事第三庭    審判長法  官   蔡美美
                                      法  官   張季芬
                                      法  官   孫玉文
附表一
┌─────────┬───────┬───────┬───────┐
│    年      月    │ 已 繳 金 額  │ 欠 繳 金 額  │   備    註   │
├─────────┼───────┼───────┼───────┤
│92年8月至12月     │    每月3000元│   共計10000元│              │
├─────────┼───────┼───────┼───────┤
│93年1月           │        7000元│           0元│              │
├─────────┼───────┼───────┼───────┤
│93年2月           │        5000元│           0元│              │
├─────────┼───────┼───────┼───────┤
│93年3月至94年4月  │    每月3500元│   共計21000元│              │
├─────────┼───────┼───────┼───────┤
│94年5月           │        7000元│           0元│              │
├─────────┼───────┼───────┼───────┤
│94年6月           │        3500元│        1500元│              │
├─────────┼───────┼───────┼───────┤
│94年7月至9月      │    每月7000元│           0元│              │
├─────────┼───────┼───────┼───────┤
│94年10月至95年2月 │    每月5000元│           0元│              │
├─────────┼───────┼───────┼───────┤
│95年3月至95年7月  │           0元│       25000元│              │
├─────────┼───────┼───────┼───────┤
│95年8月至95年12月 │           0元│      （空白）│              │
├─────────┼───────┼───────┼───────┤
│總      計        │              │       57500元│              │
└─────────┴───────┴───────┴───────┘
附表二
┌────┬────┬────┬────┬─────────┬───┐
│月    份│欠繳租金│週年利率│期    數│  金          額  │備  註│
│        │        │        │        │（元以下四捨五入）│      │
├────┼────┼────┼────┼─────────┼───┤
│92年8月 │ 2000元 │   5%   │ 43／12 │       358元      │      │
├────┼────┼────┼────┼─────────┼───┤
│92年9月 │ 2000元 │   5%   │ 42／12 │       350元      │      │
├────┼────┼────┼────┼─────────┼───┤
│92年10月│ 2000元 │   5%   │ 41／12 │       342元      │      │
├────┼────┼────┼────┼─────────┼───┤
│92年11月│ 2000元 │   5%   │ 40／12 │       333元      │      │
├────┼────┼────┼────┼─────────┼───┤
│92年12月│ 2000元 │   5%   │ 39／12 │       325元      │      │
├────┼────┼────┼────┼─────────┼───┤
│93年3月 │ 1500元 │   5%   │ 36／12 │       225元      │      │
├────┼────┼────┼────┼─────────┼───┤
│93年4月 │ 1500元 │   5%   │ 35／12 │       219元      │      │
├────┼────┼────┼────┼─────────┼───┤
│93年5月 │ 1500元 │   5%   │ 34／12 │       213元      │      │
├────┼────┼────┼────┼─────────┼───┤
│93年6月 │ 1500元 │   5%   │ 33／12 │       206元      │      │
├────┼────┼────┼────┼─────────┼───┤
│93年7月 │ 1500元 │   5%   │ 32／12 │       200元      │      │
├────┼────┼────┼────┼─────────┼───┤
│93年8月 │ 1500元 │   5%   │ 31／12 │       194元      │      │
├────┼────┼────┼────┼─────────┼───┤
│93年9月 │ 1500元 │   5%   │ 30／12 │       188元      │      │
├────┼────┼────┼────┼─────────┼───┤
│93年10月│ 1500元 │   5%   │ 29／12 │       181元      │      │
├────┼────┼────┼────┼─────────┼───┤
│93年11月│ 1500元 │   5%   │ 28／12 │       175元      │      │
├────┼────┼────┼────┼─────────┼───┤
│93年12月│ 1500元 │   5%   │ 27／12 │       169元      │      │
├────┼────┼────┼────┼─────────┼───┤
│94年1月 │ 1500元 │   5%   │ 26／12 │       163元      │      │
├────┼────┼────┼────┼─────────┼───┤
│94年2月 │ 1500元 │   5%   │ 25／12 │       156元      │      │
├────┼────┼────┼────┼─────────┼───┤
│94年3月 │ 1500元 │   5%   │ 24／12 │       150元      │      │
├────┼────┼────┼────┼─────────┼───┤
│94年4月 │ 1500元 │   5%   │ 23／12 │       144元      │      │
├────┼────┼────┼────┼─────────┼───┤
│94年6月 │ 1500元 │   5%   │ 21／12 │       131元      │      │
├────┼────┼────┼────┼─────────┼───┤
│95年3月 │ 5000元 │   5%   │ 12／12 │       250元      │      │
├────┼────┼────┼────┼─────────┼───┤
│95年4月 │ 5000元 │   5%   │ 11／12 │       229元      │      │
├────┼────┼────┼────┼─────────┼───┤
│95年5月 │ 5000元 │   5%   │ 10／12 │       208元      │      │
├────┼────┼────┼────┼─────────┼───┤
│95年6月 │ 5000元 │   5%   │  9／12 │       188元      │      │
├────┼────┼────┼────┼─────────┼───┤
│95年7月 │ 5000元 │   5%   │  8／12 │       167元      │      │
├────┴────┴────┴────┴─────────┴───┤
│                              總    計：      5464元              │
└─────────────────────────────────┘
附表三
┌─────┬─────┐
│租    金  │   57500元│
├─────┼─────┤
│違 約 金  │   17500元│
├─────┼─────┤
│水    費  │     700元│
├─────┼─────┤
│電    費  │    1385元│
├─────┼─────┤
│遲延利息  │    5464元│
├─────┼─────┤
│總    計  │   82549元│
└─────┴─────┘
以上正本證明與原本無異。
本判決不得上訴。
中    華    民    國    97    年    7     月    3    日
                                書記官  蘇玟心


司法院資訊處製作；財團法人民間司法改革基金會備份。
